【裁判字號】    94,上,570
【裁判日期】    950905
【裁判案由】    返還借款
【裁判全文】
臺灣高等法院民事判決                   94年度上字第570號
上  訴  人即
附帶被上訴人  庚○○
訴訟代理人    蕭蒼澤律師
被上訴人即
附帶上訴人    己○○
訴訟代理人    巨克安律師
被  上訴人    戊○○
              乙○○○
              甲○○
              丙○○
上列當事人間請求返還借款事件，上訴人對於中華民國94年3月
18日臺灣士林地方法院93年度訴字第1005號第一審判決提起上訴
，並為訴之追加，被上訴人己○○則提起附帶上訴，本院於95年
8月15日言詞辯論終結，判決如下：
    主  文
原判決關於駁回庚○○下列第二、三、四項之訴部分，及各該部
分假執行之聲請，並訴訟費用之裁判均廢棄。
上開廢棄部分，己○○應就原審所命共同被告戊○○應給付上訴
人新台幣壹佰壹拾貳萬貳仟陸佰元，及自民國94年2月15日起至
清償日止按週年利率百分之五計算之利息範圍同負全部給付之責
，如其中一人已為給付，另一人即免給付義務。
己○○應就原審所命共同被告甲○○應給付上訴人新台幣拾貳
萬壹仟元，及自民國94年2月15日起至清償日止按週年利率百分
之五計算之利息範圍同負全部給付之責，如其中一人已為給付，
另一人即免給付義務。
己○○另應再給付庚○○新臺幣壹佰柒拾玖萬柒仟玖佰肆拾元及
自94年2月15日起至清償日止，按年息百分之五計算之利息。
庚○○其餘上訴及假執行之聲請均駁回。
己○○附帶上訴駁回。
第一、二審訴訟費用（含附帶上訴部分）除確定部分外，由己○
○負擔十七分之十六，餘由庚○○負擔。
本判決第二、三、四項所命之給付，於庚○○分別以新臺幣拾
柒萬肆仟貳佰元、壹拾萬柒仟元、伍拾玖萬玖仟佰元供擔保後
得假執行。
    事實及理由
甲、程序方面：
一、按訴之變更或追加，非經他造同意，不得為之。但請求之基
    礎事實同一者，不在此限。民事訴訟法第446條第1項、第25
    5條第1項第2款分別定有明文。本件上訴人於原審係依借貸
    及票據法律關係請求己○○應各與其餘被上訴人戊○○、劉
    李秋香、甲○○、丙○○連帶返還借款計新台幣 (下同)344
    萬1540元本息，原審僅就票款20萬元本息部分，判決被上訴
    人即附帶上訴人己○○應清償本息，其餘應各與戊○○等人
    連帶返還部分，則駁回上訴人之請求。上訴人上訴時對己○
    ○追加依公司法第23條及民法第184條及不當得利法則，請
    求己○○就全部借款負連帶賠償之責，其請求之基礎事實與
    原審請求上訴人返還借款同一，就原請求之訴訟及證據資料
    均得援用，為統一解決紛爭，依前揭說明，其追加自應准許
    。
二、另其餘被上訴人戊○○、劉李秋香、甲○○、丙○○受合法
    通知，未於言詞辯論期日到場，核無民事訴訟法第386條所
    列各款情形，此部分爰依上訴人之聲請，由其一造辯論而為
    判決，合先敘明。
乙實體方面：
一、本件上訴人主張：被上訴人己○○於民國87年間，持被上訴
    人戊○○、甲○○（二人以個人名義）、乙○○○及丙○○
    （以以津亞電器實業有限公司、七釆弦有限公司名義）簽發
    如附表所示支票計17紙，向伊借貸現金計344萬1540元，嗣
    伊於87年11月間提示支票即不獲支付，伊乃於88年3月24日
    以存證信函向己○○等人催告清償債務，均未獲置理，嗣於
    94年 9月14日己○○於台北市政府警察局松山分局承認債務
    ，並願分期清償，但因分期清償金額未達成協議，惟己○○
    已承認債務，時效尚未消滅，伊爰依借貸、票據之法律關係
    及公司法第23條、侵權行為、不當得利法則，請求判命己○
    ○應分別與(一)戊○○、(二)乙○○○、(三)甲○○、(四)丙○○依
    序應連帶給付上訴人112萬2600元、161萬2940元、32萬1000
    元、38萬5000元，及均自起訴狀繕本送達翌日起至清償日止
    ，按年息百分之6計算之利息等之判決（原審除判命戊○○
    、甲○○、己○○應各給付上訴人112萬2600元、32萬1000
    元、20萬元，及均自民國94年2月15日起至清償日止，按年
    息6%計算之利息外，其餘則駁回上訴人之請求。上訴人就敗
    訴部分提起上訴，被上訴人己○○就其敗訴部分，提起附帶
    上訴，其餘戊○○、甲○○則未聲明不服）。上訴聲明：(一)
    原判決關於駁回上訴人下列第2、3、4、5項部分及各該部分
    假執行之聲請均廢棄。(二)被上訴人己○○應就原審判決主文
    第1項所命戊○○應給付112萬2600元及利息負連帶給付之責
    。(三)被上訴人乙○○○、己○○應連帶給付上訴人161萬294
    0及自起訴狀繕本送達翌日起至清償日止按年息6%計算之利
    息。(四)被上訴人己○○應就原審判決主文第2項所命甲○○
    應給付32萬1000元及利息負連帶給付之責。(五)被上訴人丙○
    ○應就原審判決主文第3項所命己○○應給付20萬元及利息
    負連帶給付之責。丙○○、己○○另應連帶給付上訴人18萬
    5000元及自起訴狀繕本送達之翌日起至清償日止按年息6%計
    算之利息。(六)願供擔保請准宣告假執行。就附帶上訴答辯聲
    明：駁回對造之附帶上訴。
二、被上訴人己○○則以：原判決判命伊應給付20萬元及利息，
    無非依據票據關係認伊為票號JN0000000發票日87年11月5日
    金額20萬元支票（下稱系爭20萬元支票）之背書人，故應負
    票據債務人之付款責任等情，然因上訴人即支票之執票人對
    前手之追索權，依票據法第22第2項之規定，因4個月不行使
    而消滅，系爭20萬元支票上訴人係於87年11月5日提示，算
    至88年3月5日上訴人之追索權即已屆至，然上訴人遲至93年
    8月12日始提起本訴，其追索權早已罹於時效而消滅。另上
    訴人依借貸關係請求伊給付如原判決附表所示之支票計17紙
    ，合計344萬1540元負償還之責，惟依證人丁○○（即上訴
    人之媳）於原審證述：「被告己○○係台灣電熱工業股份有
    限公司（下稱台灣電熱公司）之董事長，伊先生蔡文豪係己
    ○○之特助，己○○持系爭17紙支票請蔡文豪辦理票貼，因
    蔡文豪沒有錢，故轉而向原告（即上訴人）週轉，‧‧，錢
    應該算是蔡文豪向原告借的，也就是己○○向蔡文豪借錢，
    ‧‧，辦理票貼時，是用台灣電熱公司的名義去借錢。」等
    語，顯然系爭17紙支票並不足以作為借貸關係存在於兩造間
    之證明。另依上訴人所指伊似已「承認」並應允清償上開債
    務云云，伊否認有此事實，應命上訴人舉證以實其說。又上
    訴人似認被上訴人共謀惡性倒帳，惟依民法第197條第1項之
    規定，侵權行為所生之損害賠償請求權，自請求人知有損害
    及賠償義務人起，2年間不行使而消滅，上訴人此部份之請
    求權亦已罹於時效而消滅。故上訴人之請求，均無理由。答
    辯聲明：駁回上訴。並附帶上訴聲明：(一)原判決關於主文第
    3項不利於被上訴人之部分廢棄。(二)上廢棄部分上訴人於第
    一審之訴及假執行之聲請均駁回。
三、查上訴人主張被上訴人己○○係台灣電熱公司（下稱台熱公
    司）之董事長，訴外人蔡文豪（已死亡）係己○○之特助，
    己○○於87年間委由蔡文豪持系爭17紙支票向上訴人借款，
    供公司使用，然上訴人陸續提示系爭17紙支票，均未獲兌現
    ，嗣兩造於94年9月14日於台北市警察局松山分局、94年12
    月9日於被上訴人瑞芳工廠之辦公室進行協商，被上訴人已
    承認清償債務之事實，業據提出系爭17紙支票及退票理由單
    影本（見原審卷第14至16頁）及照片6張為證（見本院卷第
    90至92頁），並經證人辛○○到庭證述在卷（見本院卷第94
    至96頁），被上訴人就前揭支票、相片之真正及證人辛○○
    之證言均未為爭執，自堪信上訴人此之主張為真實。
四、上訴人主張伊子蔡文豪係受己○○之命，持台熱公司及己○
    ○背書之系爭17紙支票向伊調現344萬1540元，且己○○已
    承認系爭債務，自應清償借款等語。被上訴人則否認兩造間
    有借貸關係存在，亦否認承認系爭債務，辯稱係台熱公司之
    債務，且上訴人票據請求權亦已罹於時效等語置辯。是本件
    兩造爭執者，厥為：(一)兩造間有無借貸關係、票據關係、侵
    權行為及不當得利關係存在？(二)上訴人之追索權是否罹於時
    效消滅？經查：
  (一)按傳達意思之機關 (使者) 與代為表示意思之代理人不同，
    前者其所完成之意思表示，為本人之意思表示，其效果意思
    由本人決定，後者代理行為之意思表示為代理人之意思表示
    ，其效果意思由代理人決定（最高法院64年台上字第2413號
    判例意旨參照）。本件被上訴人於本院審理時自承本件確實
    係為公司週轉而由蔡文豪向外代公司借貸等語（見本院卷第
    214頁反面），且被上訴人於上訴人告訴其詐欺案件時，於
    偵查中亦供承....，我就拿票給他（即蔡文豪）去幫我週轉
    ... 等語，有台灣高等法院檢察署95年上聲議字第1815號處
    分書記載可稽（見本院卷第200頁）。而本件蔡文豪持向上
    訴人借款之客票，均有台熱公司之背書，且依證人丁○○證
    述，甲○○與己○○間有義父、義子關係，被上訴人就此並
    不為爭執，另依戶籍謄本所示，乙○○○係甲○○之母、丙
    ○○係甲○○之配偶，有戶籍謄本可參（見原審卷第20頁）
    ，而戊○○又僅為台熱公司之員工，被上訴人復自承公司無
    法支付蔡文豪薪資，故蔡文豪借得款項愈多，其薪資即較高
    等語（見本院卷第164頁），顯見於87年間，因台熱公司營
    運不善，被上訴人己○○係為台熱公司週轉之用，始交付林
    明芳、乙○○○、丙○○、戊○○等人之支票，由台熱公司
    背書後，再透過蔡文豪向上訴人借款，故當時擔任該公司董
    事長特別助理之蔡文豪受被上訴人己○○之委託，基於台熱
    公司決定之借貸意思表示，乃持系爭17紙支票向願意貸款之
    上訴人借貸現金共344萬1540元，可認當時係台熱公司已為
    意思表示，非蔡文豪代為意思表示，依首揭見解，蔡文豪確
    為傳達意思之機關 (使者)而已，實際借款人仍為台熱公司
    ，蔡文豪僅借款之經手人而已。
  (二)證人即已故蔡文豪之同居人丁○○於原審固曾證稱：被上訴
    人己○○係台灣公司董事長，伊先生蔡文豪係己○○之特助
    ，己○○持如附表所示之支票請蔡文豪辦理票貼，因蔡文豪
    沒有錢，故轉而持票向上訴人周轉，...，錢應該算是蔡文
    豪跟上訴人借的，也就是己○○跟蔡文豪借錢...，辦理票
    貼時，是用台灣電熱工業股份有限公司的名義去借錢等語（
    見原審卷第68頁），惟其亦證稱蔡文豪係幫己○○票貼週轉
    ，辦理票貼係以台熱公司名義借錢等語（見同上頁），且該
    證人於本院審理時另稱：己○○均係透過蔡文豪持客票向親
    友調現週轉，解決公司危機，己○○透過蔡文豪以公司客票
    向蔡文豪親友借錢，己○○從未否認這筆借款。伊每次去找
    己○○，己○○都說再給其半年時間；及己○○要蔡文豪持
    客票票貼扣抵薪水，後來才知蔡文豪用以票貼之支票並非公
    司之客票，而係己○○義子林明芳借予己○○使用，始知此
    為騙局；己○○拿公司之客票要蔡文豪去票貼供公司使用，
    蔡文豪才拿去票貼，伊於原審僅就蔡文豪持客票票貼事實為
    陳述，不知其法律上效果，但己○○自己確實承認有欠此款
    項，自應清償等語（見本院卷第96至98頁、174至175頁），
    再參以前揭被上訴人自承蔡文豪係代公司向外借款之語，益
    徵證人丁○○於原審證稱向上訴人借款者為蔡文豪，蔡文豪
    再轉借予己○○云云，即與事實不符。
  (三)次按承擔債務，須有第三人與債權人訂立承擔債務之契約，
    其債務始移轉於該第三人。第三人承認債務並非要式行為，
    祇須得有債權人之同意，其契約即已成立，雖未訂立書據，
    亦不得謂為無效（最高法院20年上字第489、1473號判例意
    旨參照）。查：
  (1)兩造曾於94年9月14日於台北市警察局松山分局就系爭債務
    進行協調，為兩造所不爭執，證人即參與協商之警員辛○○
    於本院證稱：「（有否協調兩造的債務糾紛？）游先生（即
    己○○）有承認系爭300多萬支票款項，是因公司財務困難
    ，由他的員工即蔡先生兒子向蔡先生借的，票也是公司開出
    去的。」、「協調當時游先生有談到要如何償還，剛開始說
    一個月償還幾千元，後來談到每月償還1萬或1萬多元，但蔡
    先生認為太少，所以沒有達成協議。」等語（見本院卷第95
    頁），是被上訴人己○○既已向上訴人表明免責的承擔債務
    之意思表示，並為上訴人所同意（僅分期部分未達成協議）
    ，堪認就系爭344萬1540元之借款被上訴人己○○與上訴人
    間已訂立承擔債務之不要式契約，雖經協商後被上訴人己○
    ○與上訴人並未達成分期償還之約定，然此對被上訴人己○
    ○與上訴人間債務承擔契約之成立不生影響。
  (2)被上訴人雖以其於協商時僅表示道義上為清償，並非承認系
    爭債務，亦無承擔債務之意云云。惟查：證人丁○○於本院
    審理證稱：「‧‧，我們去找他時，他都會說再給他一點時
    間，他有還錢的誠意」等語（見本院卷第97頁），且蔡文豪
    於原審90年度票字第21289號民事抗告狀中載稱：「（四）
    因台熱公司董事長一直強調，他願負全責。」（見本院卷第
    142頁）。查蔡文豪僅為己○○之特助，於台熱公司經營困
    難，財務困窘時，倘非己○○表示其會負責清償債務，致蔡
    文豪相信其言，衡情應無於公司已無法發薪時猶向其父及同
    居人調現供公司使用之理。又被上訴人自承台熱公司早就未
    營運，台熱牌商標於4、5年前即已被拍賣由他人取得等語（
    見本院卷第179頁反面），而台熱公司於93年1月27日即已廢
    止，並有商工登記查詢資料公示查詢系統表可稽（見本院卷
    第165頁），則被上訴人於台熱公司業經廢止但尚未清算完
    結前，猶於台北市警察局松山分局時承認系爭債務，並同意
    分期清償等情，足見被上訴人確有承擔系爭債務之舉，且已
    為上訴人同意，僅就分期清償金額未達協議而已，是被上訴
    人此之抗辯，尚無可採。
  (四)被上訴人既已與上訴人就系爭344萬1540元之借款訂立承擔
    債務之不要式契約，雖經協商後被上訴人己○○與上訴人並
    未達成分期償還之約定，然此對被上訴人己○○與上訴人間
    債務承擔契約之成立不生影響，揆之首揭說明，系爭台熱公
    司之債務已移轉於被上訴人己○○，被上訴人己○○就系爭
    344萬1540元之債務，自應負清償之責。另就上訴人請求被
    上訴人己○○應給付周年利率6%計算之利息部分，查兩造就
    其利率未經約定，應以民法第203條規定以周年利率5%計算
    ，上訴人逾此部份之請求為無理由。至上訴人就被上訴人己
    ○○部分主張之侵權行為及不當得利部分，已因其主張借貸
    關係之部分為有理由，而無再加以審酌之必要。
五、被上訴人上訴人之追索權是否罹於時效消滅部分：
  (一)按民法第129條第1項第2款所謂之承認，為認識他方請求權
    存在之觀念表示，僅因債務人一方行為而成立，此與民法第
    144條第2項後段所謂之承認，須以契約為之者，性質迥不相
    同。又債務人於時效完成後所為之承認，固無中斷時效之可
    言，然既明知時效完成之事實而仍為承認行為，自屬拋棄時
    效利益之默示意思表示，且時效完成之利益，一經拋棄，即
    恢復時效完成前狀態，債務人顯不得再以時效業經完成拒絕
    給付（最高法院50年台上字第2868號判例參照）。查被上訴
    人為公司負責人，經營之台熱公司曾因經營困難經銀行紓困
    ，本件退票前公司即向外借款，此為被上訴人所是承（見本
    院卷第163頁反面），則被上訴人就票據執票人對背書人之
    追索權時效僅為四月，應知悉甚詳，然本件兩造於94年9月
    14日在松山分局協商時，被上訴人既已知其票據背書人之追
    索權時效4月已過，仍承認系爭債務（含被上訴人背書之20
    萬元支票債權在內），依前揭說明，自屬拋棄時效利益，其
    顯不得再以時效業經完成拒絕給付，是被上訴人再以時效抗
    辯，尚非可採。
  (二)上訴人主張被上訴人己○○應與戊○○、乙○○○、甲○○
    、丙○○分別就上訴聲明(二)至(五)債務部分負連帶清償之責云
    云。然查，系爭17紙支票其中編號(一)至(六)及編號(十五)之支票，
    分別由被上訴人戊○○、甲○○所簽發，編號(十六)之支票背面
    除加蓋台熱公司印文及其法定代理人即被上訴人己○○印文
    外，另由被上訴人己○○個人簽名背書於其上等情，有各該
    支票正、反面影本附卷可稽（見原審卷第14至16頁），則上
    訴人依票據之法律關係請求被上訴人戊○○、甲○○、己○
    ○各給付票款112萬2600元、32萬1000元、20萬元及周年利
    率6%計算之利息，並無不合。惟被上訴人己○○於本院就其
    應依票據關係給付之前開20萬元及利息部分，主張時效完成
    而提起附帶上訴，認系爭20萬元支票上訴人之追索權，已因
    自提示日起4個月間不行使而時效消滅云云。然依前所述，
    已因己○○於松山分局協商時承認背書債務並承擔公司貸款
    即系爭344萬1540元債務（含系爭20萬元之票據債務），依
    前揭說明，其不得再以時效抗辯，是上訴人依票據關係請求
    其給付此部分之票款及利息，仍屬正當。至於編號(七)至(十四)、
    編號(十六)、(十七)之支票，其發票人分別為訴外人津亞電器實業有
    限公司、七采弦有限公司；被上訴人乙○○○、丙○○僅分
    別以各該公司之法定代理人身分，加蓋負責人之印文於發票
    欄之內，應認發票人為各該公司，故上訴人請求被上訴人乙
    ○○○、丙○○給付票款為無理由。
六、末按連帶債務係以數人明示對於債權人各負全部給付之責任
    ，或法律有明文規定為限；民法第272條定有明文。查上訴
    人雖主張被上訴人戊○○、乙○○○、甲○○、丙○○應分
    別就上訴聲明(二)、(三)、(四)、(五)債務部分應與被上訴人己○○
    分別負連帶清償責任云云。然查上訴人並未提出任何確切之
    證據供本院參酌，尚無法證明被上訴人戊○○、乙○○○、
    甲○○、丙○○有何明示對被上訴人己○○上開債務負連帶
    給付責任之意思表示，且法律亦未規定被上訴人戊○○、乙
    ○○○、甲○○、丙○○應就被上訴人己○○上開債務負連
    帶給付責任，則上訴人主張被上訴人戊○○、乙○○○、甲
    ○○、丙○○應與被上訴人己○○就上訴聲明(二)、(三)、(四)、
    (五)債務分別負連帶清償責任，就本金及年息百分之五利息範
    圍，超過不真正連帶給付責任部分，自非可取。又己○○基
    於借貸關係，被上訴人戊○○、甲○○基於票據關係，各對
    上訴人就上訴聲明(二)、(四)部分債務各負全部給付之責任，已
    詳述如前，核均基於法律規定之不同原因而對於上訴人各負
    全部給付之責任，雖其給付具有同一之目的，其中一人為給
    付，另一人即同免其責任，是其性質應為不真正連帶債務。
七、綜上所述，戊○○、甲○○基於票據關係，應分別給付112
    萬2600元、32萬1000元，及均自94年2月15日起至清償日止
    按週年利率6%計算之利息部分（戊○○、甲○○部分未據渠
    等上訴，不在本院審酌範圍），己○○應就上開本金及利息
    百分之5%範圍應負不真正連帶給付之責，如其中一人已為給
    付，則其餘之人免給付義務；被上訴人己○○基於借貸及債
    務承擔關係，亦應就原判決所命給付之20萬元本息負給付之
    責，另應再給付上訴人179萬7940元及自94年2月15日起至清
    償日止按及周年利率5%之利息部分；均為有理由，應予准許
    ，逾此部分請求，為無理由，應予駁回。被上訴人己○○基
    於借貸及債務承擔關係應再給付上訴人324萬1540元及自94
    年2 月15日起至清償日止按及周年利率5%之利息部分，原審
    為上訴人敗訴之判決，尚有未洽，上訴意旨求予廢棄改判，
    為有理由，爰廢棄原判決此部分，改判如主文第二、三、四
    項所示。而上訴人之請求不應准許部分，原判決為上訴人敗
    訴之判決，並駁回其假執行之聲請，經核於法並無不合，上
    訴意旨求予廢棄改判，為無理由，應駁回其上訴。另被上訴
    人己○○所為之附帶上訴，為無理由，應予駁回。又關於命
    被上訴人己○○返還借款部分，上訴人陳明願供擔保為准假
    執行之宣告，經核於法並無不合，爰酌定相當擔保金額准許
    之。
八、本件上訴人聲明單一，其對己○○基於借貸、債務承擔法則
    為請求，既屬正當，其請求應予准許，則其追加依不當得利
    等法律關係為請求部分，即勿庸審判（至上訴人請求之利息
    逾5%部分，因遲延利息之法定利率為5%，逾此部分，亦無不
    當得利可言），且本件事證已臻明確，兩造其餘主張與舉證
    ，經審酌核與判決結果不生影響，爰不逐一論述，併此敘明
    。另依上訴人之聲明，其對劉德發、甲○○應給付部分，僅
    請求己○○應與之負連帶給付之責，是其就劉德發、甲○○
    部分，應屬未上訴，上訴人將該二人併列為被上訴人，核屬
    肇列，附此敘明。
九、據上論結，本件上訴為一部有理由，一部無理由，附帶上訴
    為一部有理由，一部無理由，依民事訴訟法第450條、第449
    條第1項、第463條、第79條、第85條第1項但書、第385條第
    1項前段，判決如主文。
中    華    民    國    95    年    9     月    5     日
                    民事第七庭
                        審判長法  官  鄭三源
                              法  官  黃嘉烈
                              法  官  周美月
正本係照原本作成。
如不服本判決，應於收受送達後20日內向本院提出上訴書狀，其
未表明上訴理由者，應於提出上訴後20日內向本院補提理由書狀
（均須按他造當事人之人數附繕本）上訴時應提出委任律師或具
有律師資格之人之委任狀；委任有律師資格者，另應附具律師資
格證書及釋明委任人與受任人有民事訴訟法第466條之1第1項但
書或第2項（詳附註）所定關係之釋明文書影本。
中    華    民    國    95    年    9     月    6     日
                              書記官  李華安
附註：
民事訴訟法第466條之1（第1項、第2項）：
對於第二審判決上訴，上訴人應委任律師為訴訟代理人。但上訴
人或其他法定代理人具有律師資格者，不在此限。
上訴人之配偶、三親等內之血親、二親等內之姻親，或上訴人為
法人、中央或地方機關時，其所屬專任人員具有律師資格並經法
院認為適當者，亦得為第三審訴訟代理人。


司法院資訊處製作；財團法人民間司法改革基金會備份。
